【裁判字號】    99,家上易,18
【裁判日期】    991231
【裁判案由】    給付扶養費
【裁判全文】
臺灣高等法院高雄分院民事判決        99年度家上易字第18號
上  訴  人  何林淑枝
被 上訴 人  何泰山
上列當事人間因請求給付扶養費事件，對於民國99年8 月10日臺
灣高雄地方法院98年度家訴字第77號第一審判決提起上訴，本院
於99年12月22日辯論終結，茲判決如下：
    主  文
原判決關於命上訴人給付超過新台幣萬陸仟元本息部分，及該
部分假執行之宣告，暨訴訟費用（除確定部分外）之裁判均廢棄
。
上開廢棄部分，被上訴人在第一審之訴及假執行之聲請均駁回。
其餘上訴駁回。
第一（除確定部分外）、二審訴訟費用由上訴人負擔二分之一，
餘由被上訴人負擔。
    事 實 及 理 由
一、被上訴人主張：上訴人之夫何大松（已死亡）為原審原告何
    謝秀菊（未據上訴）之長子，何謝秀菊於何大松生前即將財
    產移轉登記予何大松，當時言明何大松應負扶養義務。詎何
    大松死亡後，本由被上訴人及上訴人繼續供給何謝秀菊生活
    費，惟自民國91年4 月19日之後，上訴人以何謝秀菊每月領
    有老農津貼新台幣（下同）3,000 元，即不願再為給付，僅
    由被上訴人負擔不足之生活費用。被上訴人乃於97年7 月6
    日與上訴人簽訂協議書（下稱系爭協議書），約定由兩造以
    輪流方式各扶養何謝秀菊1 個月。何謝秀菊年老多病，每月
    所需生活費用約為30,000元，依系爭協議書所定，兩造應各
    分擔一半即每人15,000元，然上訴人卻分文未付，而由伊代
    為履行，伊自得依系爭協議書之約定，請求上訴人給付自訂
    立協議書當月即97年7 月起至98年3 月共9 個月之扶養費
    67,500元。爰求為命上訴人應給付伊67,500元，及自起訴狀
    繕本送達翌日起至清償日止，按年息5%計算之利息，暨以供
    擔保為條件之假執行宣告判決等情。
二、上訴人則以：何謝秀菊有4 名子女即被上訴人及訴外人何美
    桃、何美珠、何美子，均有扶養能力，伊並非何謝秀菊之先
    順位扶養義務人，且被上訴人既應對何謝秀菊負法定扶養義
    務，其支付扶養費用即非無因管理或不當得利，自不得向伊
    請求。又系爭協議書具有身分契約性質，應為無效。況伊自
    97年7 月至98年3 月有照顧何謝秀菊3 個月，並非均未照顧
    。縱認被上訴人主張屬實，惟伊自80年至89年均有照顧何謝
    秀菊，90年至93年與被上訴人輪流照顧何謝秀菊1 個月，伊
    此部分支出，對被上訴人而言，乃屬無因管理或不當得利，
    應得為抵銷等語，資為抗辯。
三、原審判決上訴人應給付被上訴人67,500元，及自98年4 月21
    日起至清償日止，按年息5%計算之利息。上訴人提起上訴，
    其上訴聲明：(一)原判決不利於上訴人部分廢棄。(二)上開廢棄
    部分，被上訴人在第一審之訴及假執行之聲請駁回。被上訴
    人則答辯聲明：上訴駁回。（至何謝秀菊於原審請求上訴人
    及原審被告何國洲給付部分，經判決何謝秀菊敗訴，未據上
    訴，業已確定。）
四、兩造不爭執事項
  (一)何謝秀菊育有2 子3 女，2 子為被上訴人及已死亡之何大松
    ，3 女分別為何美子、何美珠、何美桃。上訴人為何大松之
    妻、何國洲為何大松之子。
  (二)兩造於97年7 月6 日簽訂系爭協議書，應由兩造分別輪流方
    式各扶養何謝秀菊1 個月，若有身體病痛，則共同負擔。
  (三)何謝秀菊每月所需生活費約30,000元，惟何謝秀菊每月領有
    老農津貼6,000 元，扣除該筆津貼，何謝秀菊每月尚需24,
    000 元之生活費。
五、兩造爭執之事項：被上訴人依協議書請求上訴人負擔扶養費
    ，有無理由？上訴人主張抵銷，有無理由？爰分述之。
  (一)被上訴人主張其於97年7 月6 日與上訴人簽訂系爭協議書，
    約定由兩造以輪流方式各扶養何謝秀菊1 個月，惟上訴人卻
    未支付，目前何謝秀菊與被上訴人同住，並由被上訴人負責
    照顧等情，業據其提出上訴人不爭執真正之系爭協議書為證
    （原審卷第4 頁）。依系爭協議書所定，上訴人自應分擔協
    議時即97年7 月6 日起之扶養義務。又依卷附戶籍謄本所載
    ，何謝秀菊為11年9 月14日出生，目前年近90歲（原審卷第
    13頁），且觀諸被上訴人所提出之醫療費用明細、營養品收
    據等資料，何謝秀菊因慢性病及年老體質虛弱，須定期至醫
    院就診並購買營養品，被上訴人主張何謝秀菊每月所需生活
    費約30,000元，上訴人對此亦不爭執（本院卷第27頁反面）
    ，應屬合理。惟何謝秀菊目前每月領有老農津貼6,000 元，
    扣除該筆津貼，何謝秀菊每月尚需24,000元之生活費，堪以
    採取。
  (二)又上訴人抗辯何謝秀菊於97年7 月6 日至同年8 月5 日由被
    上訴人接往同住照顧、於同年8 月5 日至同年9 月5 日由上
    訴人接往同住照顧、於同年9 月5 日至同年10月5 日由被上
    訴人接往同住照顧、於同年10月5 日至同年11月5 日由上訴
    人接往同住照顧、於同年11月5 日至98年1 月5 日由被上訴
    人接往同住照顧、於98年1 月5 日至同年2 月5 日由上訴人
    接往同住照顧，是上訴人有照顧3 個月等情，為被上訴人所
    是認（本院卷第27頁反面），則上訴人自97年7 月起至98年
    3 月共9 個月，應扣除上訴人照顧何謝秀菊之3 個月及被上
    訴人應輪流照顧之3 個月，合計6 個月，經扣除後剩餘3 個
    月，應由兩造各負擔一半，即每人各36,000元（24,000 ×3
    ÷2 ＝36,000）。上訴人既應依系爭協議書之約定照顧何謝
    秀菊，因有上開未履行而由被上訴人代為履行情事，則被上
    訴人請求上訴人給付上訴人應分擔之36,000元，自屬有據，
    超過部分之請求，即無可採。
  (三)上訴人雖抗辯何謝秀菊有4 名子女即被上訴人及何美桃、何
    美珠、何美子，均有扶養能力，伊並非何謝秀菊之先順位扶
    養義務人，且被上訴人既應對何謝秀菊負法定扶養義務，其
    支付扶養費用即非無因管理或不當得利，自不得向伊請求云
    云。惟上訴人既自願簽訂系爭協議書，同意與被上訴人以輪
    流方式，各扶養何謝秀菊1 個月，應已考量其他扶養義務人
    之經濟能力，自應依系爭協議書內容履行扶養義務，而不得
    以何謝秀菊尚有其他法定扶養義務人或被上訴人亦有扶養義
    務，而免除系爭協議書之履行責任。上訴人又抗辯，系爭協
    議書具有身分契約性質，應為無效云云，然扶養照顧責任並
    不具專屬性，自非不得由非法定扶養義務人行使，上訴人係
    何謝秀菊之媳婦，其同意依系爭協議書之約定扶養何謝秀菊
    ，並無違反強制規定或公序良俗之處，是系爭協議書應屬有
    效。上訴人再抗辯，伊自80年至89年均有照顧何謝秀菊，90
    年至93年與被上訴人輪流照顧何謝秀菊1 個月，伊此部分支
    出，對被上訴人而言，乃屬無因管理或不當得利，應得為抵
    銷云云。惟上訴人既為何謝秀菊之媳婦，其於簽訂系爭協議
    書之前照顧何謝秀菊，應屬贈與或履行道德義務，自難遽認
    即為無因管理或不當得利，上訴人未舉證證明有何無因管理
    或不當得利，其主張抵銷自不應准許。
六、綜上所述，被上訴人本於系爭協議書之法律關係，請求上訴
    人給付其代為履行之36,000元，及自起訴狀繕本送達翌日即
    98年4 月21日起至清償日止，按年息5%計算之利息，為有理
    由，應予准許，逾此部分之請求（除確定部分外），則無理
    由，應予駁回。又被上訴人於原審聲請附條件假執行部分，
    上開應准許部分，所命給付未逾500,000 元，原審應依職權
    宣告假執行。至於被上訴人敗訴部分，其假執行之聲請失所
    附麗，應併予駁回。原審就超過上開應准許部分，為上訴人
    敗訴之判決，並為假執行之宣告，自有未洽。上訴意旨就此
    部分指摘原判決不當，求予廢棄改判，為有理由。至於上開
    應准許部分，原審判命上訴人給付，並依職權為假執行之宣
    告，核無違誤，上訴意旨，就此部分，仍執陳詞，指摘原判
    決不當，求予廢棄，為無理由，應駁回其上訴。本件事證已
    臻明確，兩造其餘攻擊防禦方法及舉證，核與判決結果不生
    影響，爰不予論列，併予敘明。
據上論結，本件上訴為一部有理由，一部無理由，依民事訴訟法
第450 條、第449 條第1 項、第79條，判決如主文。
中    華    民    國    99    年    12    月    31    日
                            民事第一庭
                                審判長法官  蔡明宛
                                法      官  李昭彥
                                法      官  魏式璧
以上正本證明與原本無異。
本判決不得上訴。
中    華    民    國    99    年    12    月    31    日
                                書  記  官  林佳蓉

司法院資訊處製作；財團法人民間司法改革基金會備份。
